---
title: "___"
author: "De Saeger Charlotte, Rousseau Théa, Brohez Léa, Pierson Amélie"
date: "`r Sys.Date()`"
format:
  html:
    code-fold: true
    code-tools: true
    toc: true
editor: visual
lang: fr
bibliography: bibliography/references.bib
---

<!--% Complétez l'entête en définissant un titre qui soit représentatif de votre travail. Indiquez aussi les noms des auteurs. -->

<!--# Dans les différentes sections, vous trouverez des indicateurs "...Vos XXX ici..." Vous devez bien sûr REMPLACER ces indicateurs par votre propre texte. Ne les laissez pas dans votre version finale du document. Vous devez travailler dans le même document (pas question de faire un document séparé par étudiant). Gérez les conflits éventuels. -->

```{r setup, include=FALSE}
# Ceci est nécessaire pour les tests SDD, ne pas utiliser dans un "vrai" projet
if (!"tools:tests" %in% search())
  source(here::here("tests/tools_tests.R"), attach(NULL, name = "tools:tests"))

# Configuration de l'environnement SciViews::R
SciViews::R("infer", lang = "fr")
```

# Introduction

<!--% Sur base de la bibliographie (lecture de l'article fourni et de vos propres recherches sur Internet), rédigez une introduction du sujet en 3 à 4 paragraphes. Cette introduction doit guider le lecteur vers votre but. Vous devez citer vos sources, c'est-à-dire qu’il faut indiquer au minimum la référence bibliographique fournie de manière correcte (inspirez-vous de ce qui est indiqué dans le bloc-notes, mais reformulez : un simple copier-coller de l'introduction du bloc-notes n'est PAS considéré comme l'exercice réalisé !) -->

<!--# Ce projet porte sur la santé humaine liée à l'obésité, à la façon de se nourrir et aux activités réalisées (plus ou moins sédentaire ou actif) ... Réalisez des recherches bibliographiques afin d'avoir une vision précise de la thématique. Existe-t-il des indicateurs calculables pour quantifier l'état de santé d'un individu, par exemple ? Naturellement, ces indicateurs doivent être calculables sur bases des variables mesurées dans votre jeu de données. Focalisez-vous donc sur ces variables-là. -->

Au cours des dix dernières années, la santé humaine s'est dégradée. L'obésité est en grande partie responsable de cette dégradation. En effet, en 2022, l'Organisation Mondiale de la Santé(OMS,2024) avait relevé qu'au moins une personne sur 8 était obèse. L'obésité est une maladie définie comme une accumulation excessive ou anormale de graisse et qui représente un risque pour la santé, cette condition pourrait entraîner des complications comme des problèmes de cœur, des cancers, des troubles musculo-squelettiques ou encore des troubles mentaux.

Les facteurs influençant l'obésité sont principalement la malnutrition, en outre due à une mauvaise consommation d'aliments trop sucrés ou à haute teneur en graisses, mais également un mode de vie sédentaire. Cependant l'âge joue aussi un rôle important car nous rencontrons plus de cas atteints de cette maladie lorsque l'âge augmente.

Il est possible de calculer si un individu est en condition d'obésité grâce à des indices. Selon le travail de Lebacq(2015), les indices permettant ces calculs sont l'IMC, le tour de taille et le ratio tour de taille par taille.

Nous avons utilisé toutes ces informations afin de répondre au mieux à notre question de recherche.

# But

<!--% Formulez ici de façon concise et précise votre question de recherche en 1 à 2 phrases. -->

Tester et calculer les indices permettant de quantifier l'obésité des personnes sur un échantillon d'une population belge, du Hainaut, âgée de 18ans ou plus afin d'établir des liens entre la malnutrition et le mode de sédentarisation.

# Matériel et méthodes

<!--% Cette section doit comprendre une explication technique sur les mesures effectuées et sur le protocole relatif à l'acquisition des données en 3 à 4 paragraphes. Vous ajouterez aussi un paragraphe qui détaille les outils logiciels et statistiques utilisés (logiciels et versions des logiciels). Un simple copier-coller du matériel et méthodes du bloc-notes ne sera PAS considéré comme acceptable. -->

Pour effectuer nos analyses, chacun des expérimentateurs ont récoltés différentes données sur quatre sujets volontaires différents, ce qui nous a permis d'obtenir un nombre de données suffisant pour effectuer une analyse correcte. Les variables mesurées par les expérimentateurs comprenaient notamment des paramètres physique tel que la masse, la taille, les mensurations mais aussi des mesures telles que le genre, l'alimentation, le sommeil,... et ont été retranscrites dans un dictionnaire de données commun à tous les expérimentateurs.

Afin de limiter les biais liés aux mesures sujettes à des variations telle que la masse, nous avons réalisé une intercalibration. Cette démarche nous à permis d'assurer une cohérence et une comparabilité des données collectées tout au long de l'étude.

Dans le respect du Règlement Général sur la Protection des Données (RGPD), les données recueillies ont été pseudonymisées. Cette mesure garantit la confidentialité des sujets étudiés tout en permettant l'analyse scientifique de nos résultats.

# Résultats

## Description des données

<!--% Extrayez les quelques éléments les plus pertinents (3 à 5) de votre document `human_notebook.qmd` pour décrire les données de manière cohérente par rapport au but. Reprenez les interprétations en les reformulant de manière concise pour former un texte qui se lit en continu (donc un texte plus construit que ce que vous avez indiqué dans le bloc-notes). -->

<!--# N'oubliez pas que ce document doit pouvoir compiler indépendamment du reste. Cela implique que vous ajoutiez un chunk d'importation des données et que vous recalculiez tout ce qui doit l'être... Par contre, un simple copier-coller de toute la partie résultats du bloc-notes ne sera pas considéré comme un travail réalisé : vous devez sélectionner, et éventuellement remanier un peu le code, pour ne conserver que ce qui est utile ici. -->

```{r setup et import}
SciViews::R("infer","model", lang = "fr")
biometry <- read("data/biometry.rds")
```

```{r calcul environment}
#Biometry
biometry <- smutate(biometry, 
  rap_tai_han = tour_taille/tour_hanche)
#Biometry1
biometry1 <- smutate(biometry, IMC = masse_corr/(taille/100)^2)
#Biometry3
biometry3 <- smutate(biometry,  tour_tai_tai = tour_taille/taille  )
```

```{r taille hanche}
chart(biometry, tour_taille ~tour_hanche %shape=% genre) +
  geom_point()
```

```{r masse genre}
chart(data = biometry, ~ masse %fill=%genre | genre )+
  geom_histogram(data = sselect(biometry, -genre), fill = "grey", bins = 35)+
  geom_histogram()+
  ylab("Effectifs")
```

```{r hanche masse}
chart(data = biometry, tour_hanche ~ masse %fill=% genre | genre) +
geom_boxplot()+
  scale_fill_viridis_d() +
  stat_summary(fun.data = biometry, hjust = 0.5, position = position_dodge(0.75))
```

## Tests d'hypothèses

<!--% Sélectionnez les 4 tests d'hypothèses les plus pertinents depuis `human_notebook.qmd`, ainsi bien sûr que les calculs des indices nécessaires que vous placerez juste au-dessus de vos tests. Ces tests doivent répondre à votre question de recherche (le but). Reformulez les interprétations pour former un texte qui se lit en continu. -->

```{r rap tai han}
#Attribution des indices
biometry <- smutate(biometry, rap_tai_han = case_when(
    rap_tai_han < 0.85 & genre == "F" ~ "normal",
    rap_tai_han >= 0.85 & genre == "F" ~ "à risque",
    rap_tai_han < 0.90 & genre == "H" ~ "normal",
    rap_tai_han >= 0.90 & genre == "H" ~ "à risque"
  ))
#Graphique du rap tai han
rap_tai_han_table <- table(sselect(biometry, genre, rap_tai_han))

tabularise(rap_tai_han_table)
```

```{r ali-IMC}
#Graphique ou tableau utilisant l'indice calculé.
  biometry2 <- smutate(biometry1, IMC = case_when(
  IMC < 18.5 ~" sous poids",
  IMC >= 18.5 & IMC < 25 ~" poids normal ",
  IMC >= 25 & IMC < 30 ~" surpoids",
  IMC >= 30 ~ "obèse"))
#Tableau 
  IMC_tab <- table( Régime = biometry2$alimentation, IMC = biometry2$IMC )
# Tableau formaté
 tabularise(IMC_tab)
```

```{r masse-ali}
#Graphique anova
chart(data = biometry3, masse ~ alimentation ) +
  geom_violin() +
  geom_jitter(width = 0.05, alpha = 0.5 ) + 
  stat_summary(geom = "point", fun = "mean", color = "red", size = 3)
#Tableau test anova
anova(ali_masse_anova <- lm(data = biometry3, masse ~ alimentation)) |> tabularise()
```

```{r sucre genre}
#Graphique anova
biometry3 %>.%
  sgroup_by(.,sucre, genre)%>.%
  ssummarise(.,masse_corr_moy = mean(masse_corr))%>.%
  chart(., masse_corr_moy ~ sucre %col=% genre %group=% genre) +
  geom_line() +
  geom_point()
#Tableau anova
biometry3_anova2 <- lm(data = biometry3, masse_corr ~ sucre * genre)
anova(biometry3_anova2) |>tabularise()
```

# Discussion et conclusions

<!--% Reprenez les résultats obtenus, discutez-les d'un point de vue biologique en 4 à 5 paragraphes et concluez votre travail. Vous pouvez les mettre également en relation avec vos recherches bibliographiques dans cette section. -->

...Vos conclusions ici...

<!--# Important : ce document doit compiler SANS ERREURS avec le bouton 'Rendu' sinon le travail sera sanctionné lourdement. La compilation du document Quarto est maintenant considérée comme acquise. -->

# Référence

<!--% N'indiquez rien ci-dessous. Quarto se chargera de rajouter vos références bibliographiques automatiquement. -->
