---
title: "Santé humaine liée à l'obésité (bloc-notes)"
author: "De Saeger Charlotte, Rousseau Théa, Brohez Léa, Pierson Amélie"
date: "`r Sys.Date()`"
format:
  html:
    code-fold: true
    code-tools: true
    toc: true
editor: visual
lang: fr
bibliography: bibliography/references.bib
---

<!--# Dans les différentes sections, vous trouverez des indicateurs "...Vos XXX ici..." Vous devez bien sûr REMPLACER ces indicateurs par votre propre texte. Ne les laissez pas dans votre version finale du document. Vous devez travailler dans le même document (pas question de faire un document séparé par étudiant). Gérez les conflits éventuels. -->

```{r setup, include=FALSE}
# Ceci est nécessaire pour les tests SDD, ne pas utiliser dans un "vrai" projet
if (!"tools:tests" %in% search())
  source(here::here("tests/tools_tests.R"), attach(NULL, name = "tools:tests"))

# Configuration de l'environnement SciViews::R
SciViews::R("infer", lang = "fr")
```

# Introduction et but

Au cours des dernières décennies, la santé humaine a connu un déclin alarmant dans de nombreuses régions du monde. L'obésité est l'un des principaux facteurs contribuant à cette tendance inquiétante, car elle peut entraîner un large éventail de problèmes de santé, notamment des maladies cardiovasculaires, des accidents vasculaires cérébraux, des cancers, des troubles musculo-squelettiques et des troubles mentaux. En outre, l'obésité est souvent associée à un mode de vie sédentaire et à une alimentation malsaine, qui peuvent également avoir des effets négatifs sur la santé.

@lebacq2015 a étudié différents indices permettant de quantifier, entre autres, l'obésité des personnes. Notre but est de tester quelques-uns de ces indices sur un échantillon de la population du Hainaut âgée de 18 ans ou plus, et d'établir des liens avec le mode de vie ou l'alimentation.

# Matériel et méthodes

Les données ont été collectées par un groupe d'une trentaine d'expérimentateurs qui se sont réparti le travail. Le choix des mesures à réaliser a fait l'objet d'un consensus au sein du groupe par l'élaboration d'un dictionnaire des données commun. Les mesures sujettes à variation (la masse plus particulièrement) ont fait l'objet d'une intercalibration. Ces données sont pseudonymisées afin de respecter l'anonymat des sujets étudiés en respect du RGPD (règlement général de la protection des données, règlement d'application en Europe).

La description des données et les tests statistiques sont réalisés dans la SciViews Box 2024 en utilisant [Saturn Cloud](https://saturncloud.io) (Linux) avec le [logiciel R](https://www.r-project.org) (`r R.version.string`).

# Résultats

## Description des données

<!--% Ajoutez un chunk d'importation des données à partir de vos données remaniées dans `data/biometry.rds`. Inspirez-vous de vos projets individuels pour écrire correctement ces chunks. -->

```{r import}
biometry <- read("data/biometry.rds")
```

<!--% Ensuite vous décrirez graphiquement (avec `chart()`) et numériquement (tableaux avec `tabularise()`, `skimr::skim()`, etc.) vos données. Chaque étudiant ajoute deux éléments descriptifs pertinents. -->

### Description par l'étudiant 1

```{r Cha descript1}
skimr::skim(biometry)
```

Nous pouvons voir que le tableau des données est très complet, à une exception (une valeur est manquante). Il nous indique qu'il y a une variable character, deux variables dates, six variables factor et quinze variables numériques.

```{r Cha descript2}
chart(biometry, ~ fast_food %fill=% genre |genre) +
  geom_histogram(data = sselect(biometry, - genre), fill = "grey", bins = 13) + 
  geom_histogram(show.legend = FALSE, bins = 13) + 
  ylab("Effectifs")
```

Nous pouvons observer que les femmes sont en moyenne moins enclines à manger des fast-foods que les hommes.

### Description par l'étudiant 2

```{r Thea descript 1}
chart(biometry, tour_taille ~tour_hanche %shape=% genre) +
  geom_point()
```

-   On remarque que les hommes ont un tour de hanche plus faible que les femmes.

```{r Thea descript 2}
table(biometry$genre, biometry$alimentation)
```

-   On remarque que le régime alimentaire des hommes et des femmes est plus ou moins identiques.

### Description par l'étudiant 3

```{r Lea descript 1}
chart(data = biometry, ~ masse %fill=%genre | genre )+
  geom_histogram(data = sselect(biometry, -genre), fill = "grey", bins = 35)+
  geom_histogram()+
  ylab("Effectifs")
```

-   On voit qu'en moyenne les hommes ont une masse plus élevée que les femmes.

-   La majorité des hommes ont une masse qui se situe entre 75 et 95Kg alors que les femmes ont en majorité une masse qui se situe entre 55 et 70 Kg.

```{r Lea descript 2}
tabularise(table("Sommeil" =biometry$sommeil, "Genre"= biometry$genre), 
  include.row_percent = F,
  include.column_percent = F,
  include.table_percent = F)



```

-   Autant chez les hommes que chez les femmes on remarque que la majorité des individus mesurés dorment entre 6 et 8h par nuit.

### Description par l'étudiant 4

```{r Amel descript 1}
  tabularise(table("Eau" = biometry$eau, "Genre" = biometry$genre),
    include.row_percent = F,
    include.column_percent = F,
    include.table_percent = F )
```

-   En moyenne, homme et femme boivent environ 1.5 litres.

```{r Amel descript 2}
chart(data = biometry, tour_hanche ~ masse %fill=% genre | genre) +
geom_boxplot()+
  scale_fill_viridis_d() +
  stat_summary(fun.data = biometry, hjust = 0.5, position = position_dodge(0.75))
  
```

-   Les femmes ont en général un tour de hanche plus large que les hommes pour une même gamme de masse corporelle.

## Calcul d'indices

<!--% Calculez au moins quatre indices (un par étudiant) en vous basant sur la littérature et en relation avec votre question de recherche. Décrivez chaque indice avec une formule mathématique en LaTeX. Calculez une nouvelle variable dans votre tableau pour cet indice sur base de la formule mathématique. Si cela est pertinent, définissez aussi une variable facteur qui qualifie l'état de bonne santé selon une échelle qualitative. -->

<!--# N'hésitez pas à associer un graphique ou un tableau utiles pour visualiser/décrire vos indices calculés. -->

### Indice 1

<!--% Description et formule ci-dessous. -->

```{r indice1}
# Calcul de la ou des variables reprenant l'indice sous forme numérique (et facteur)
biometry <- smutate(biometry, 
  rap_tai_han = tour_taille/tour_hanche)

biometry <- smutate(biometry, rap_tai_han = case_when(
    rap_tai_han < 0.85 & genre == "F" ~ "normal",
    rap_tai_han >= 0.85 & genre == "F" ~ "à risque",
    rap_tai_han < 0.90 & genre == "H" ~ "normal",
    rap_tai_han >= 0.90 & genre == "H" ~ "à risque"
  ))

```

<!--% Graphique ou tableau utilisant l'indice calculé.-->

```{r plot_indice1}
# Graphique ou tableau utilisant l'indice calculé.
rap_tai_han_table <- table(sselect(biometry, genre, rap_tai_han))

tabularise(rap_tai_han_table)
```

<!--% Interprétation en quelques points du graphique ou tableau. -->

-   Nous pouvons remarquer que le rapport taille-hanche est en moyenne plus à risque chez les femmes que chez les hommes.

-   En observant uniquement chez les hommes, on peut remarquer que plus d'hommes sont à risques.

-   En observant uniquement chez les femmes, on peut remarquer que moins de femmes sont à risques.

### Indice 2

<!--% Description et formule ci-dessous. -->

```{r indice2}
# Calcul de la ou des variables reprenant l'indice sous forme numérique (et facteur)
biometry1 <- smutate(biometry, IMC = masse_corr/(taille/100)^2)
```

<!--% Graphique ou tableau utilisant l'indice calculé.-->

```{r plot_indice2}
# Graphique ou tableau utilisant l'indice calculé.
  biometry2 <- smutate(biometry1, IMC = case_when(
  IMC < 18.5 ~" sous poids",
  IMC >= 18.5 & IMC < 25 ~" poids normal ",
  IMC >= 25 & IMC < 30 ~" surpoids",
  IMC >= 30 ~ "obèse"))
  
  biometry2_table <- table(sselect(biometry2, genre, IMC))
  
  tabularise(biometry2_table)
```

<!--% Interprétation en quelques points du graphique ou tableau. -->

-   

-   ...

-   ...

### Indice 3

<!--% Description et formule ci-dessous. -->

```{r indice3}
# Calcul de la ou des variables reprenant l'indice sous forme numérique (et facteur)

biometry3 <- smutate(biometry,  tour_tai_tai = tour_taille/taille  )
```

<!--% Graphique ou tableau utilisant l'indice calculé.-->

```{r plot_indice3}
# Graphique ou tableau utilisant l'indice calculé.
chart(data = biometry3, tour_tai_tai ~ genre)+
 geom_boxplot(aes(fill = genre), show.legend=FALSE)+
  labs(y= "Rapport Tour de taille / Taille ")+
  stat_summary(geom = "point", fun = "mean", color = "red",size = 2)
```

<!--% Interprétation en quelques points du graphique ou tableau. -->

-   Les hommes ont en moyenne un rapport tour de taille - taille un peu plus faible que les femmes.

<!-- -->

-   Les femmes ont une plus grande variabilité que les hommes pour le rapport tour de taille - taille

-   Chez les hommes et les femmes, la moyenne du rapport est assez proche de la médiane, ce qui nous indique que la distribution est relativement symétrique.

### Indice 4

<!--% Description et formule ci-dessous. -->

```{r indice4}
# Calcul de la ou des variables reprenant l'indice sous forme numérique (et facteur)
biometry4 <- smutate(biometry, masse_acti = activite_physique / masse )
```

<!--% Graphique ou tableau utilisant l'indice calculé.-->

```{r plot_indice4}
# Graphique ou tableau utilisant l'indice calculé.
chart(data = biometry4, ~ masse_acti  %fill=% genre | genre) +
  geom_histogram( ) +
  labs(y = "Effectifs") 
```

<!--% Interprétation en quelques points du graphique ou tableau. -->

-   Peu de personnes font suffisamment d'activité physique par semaine.

-   Les hommes semblent un peu plus actifs que les femmes même si l'activité globale reste faible dans les 2 groupes.

-   On peut voir que par rappport à leur poids, leur indice d'activité physique est bas dans les 2 groupes.

## Tests d'hypothèses

<!--% Dans cette partie, réalisez plusieurs tests d'hypothèses pour répondre à des questions en relation avec votre but. N'hésitez pas à employer les indices que vous avez calculés ci-dessus, ainsi que les variables de départ. Effectuez et interprétez au moins deux tests d'hypothèses pour chaque type ci-dessous. Répartissez le travail entre les étudiants : à chaque fois deux étudiants réalisent les deux tests et les deux autres les interprètent (les commits doivent bien montrer qui a fait quoi). -->

<!--# Chaque test d'hypothèse doit être correctement employé. Vous devez indiquer, pour chaque test, l'hypothèse nulle et l'hypothèse alternative. Vous devez vérifier les conditions d'application du test d'hypothèse. Vous le réalisez, et ensuite vous l'interprétez du point de vue statistique d'abord et biologique ensuite. -->

### Test de Chi^2^ 1

<!--% Graphique ou tableau présentant les données par rapport au test à réaliser. -->

```{r plot_chi2_1}
IMC_tab <- table( Régime = biometry2$alimentation, IMC = biometry2$IMC )
# Tableau formaté
 tabularise(IMC_tab)
```

<!--% Hypothèse nulle et alternative -->

-   H0 : Indépendance entre le régime alimentaire et l'IMC

-   H1: Dépendance entre le régime alimentaire et l'IMC

<!--% Vérification des conditions d'application -->

```{r test_chi2_1}
chi2_IMC <- chisq.test(IMC_tab)
tabularise(chi2_IMC)
```

<!--% Interprétation statistique et biologique -->

-   Il n'y a pas de différence significative au seuil alpha, il y a donc dépendance entre le régime alimentaire et l'IMC. ( X\^2 obs = 6.39, ddl = 6, p-value = 0.381)

### Test de Chi^2^ 2

<!--% Graphique ou tableau présentant les données par rapport au test à réaliser. -->

```{r plot_chi2_2}
rap_tai_han_tab <- table( rap_tai_han = biometry3$rap_tai_han, régime = biometry3$alimentation )
tabularise(rap_tai_han_tab)
```

<!--% Hypothèse nulle et alternative -->

H0 : Indépendance entre les caractères rapport de tour de taille - tour de hanche et le régime alimentaire.

H1 : Dépendance entre les caractères rapport de tour de taille - tour de hanche et le régime alimentaire.

<!--% Vérification des conditions d'application -->

```{r test_chi2_2}
chi2_raptaihan <- chisq.test(rap_tai_han_tab)
tabularise(chi2_raptaihan)
```

<!--% Interprétation statistique et biologique -->

Nous pouvons observer que le rapport entre le rapport de tour de taille - tour de hanche et le régime alimentaire n'est significativement pas dépendant au seuil alpha de 5% (X\^2 = 3.86, ddl = 2, p-value = 0.145).

<!--# Travaillez jusqu'ici pour le module 7. -->

### Test t de Student 1

<!--% Graphique ou tableau présentant les données par rapport au test à réaliser. -->

```{r plot_t_1}

```

<!-- Hypothèse nulle et alternative -->

H0 :

H1 :

<!-- Vérification des conditions d'application -->

```{r test_t_1}

```

<!-- Interprétation statistique et biologique -->

### Test t de Student 2

<!--% Graphique ou tableau présentant les données par rapport au test à réaliser. -->

```{r plot_t_2}
chart(biometry3, activite_physique ~ genre) +
  geom_jitter(alpha = 0.3, width = 0.2) +
  stat_summary(geom = "point", fun = "mean", size = 2) +
  stat_summary(geom = "errorbar", width = 0.1, fun.data = "mean_cl_normal", fun.args=list(conf.int = 0.95))
```

<!--% Hypothèse nulle et alternative -->

<!--% Vérification des conditions d'application -->

```{r test_t_2}

```

<!--% Interprétation statistique et biologique -->

<!--# Travaillez jusqu'ici pour le module 8. Commencez à travailler sur le rapport (intro, mat&met). -->

### ANOVA à un facteur 1

<!--% Graphique ou tableau présentant les données par rapport au test à réaliser. -->

```{r plot_anova1_1}

```

<!--% Hypothèse nulle et alternative -->

<!--% Vérification des conditions d'application -->

```{r test_anova1_1}

```

<!--% Interprétation statistique et biologique -->

### ANOVA à un facteur 2

<!--% Graphique ou tableau présentant les données par rapport au test à réaliser. -->

```{r plot_anova1_2}

```

<!--% Hypothèse nulle et alternative -->

<!--% Vérification des conditions d'application -->

```{r test_anova1_2}

```

<!--% Interprétation statistique et biologique -->

<!--# Travaillez jusqu'ici pour le module 9. Commencez à rédiger la partie résultats avec la description des données. -->

### ANOVA à deux facteurs 1

<!--% Graphique ou tableau présentant les données par rapport au test à réaliser. -->

```{r plot_anova2_1}

```

<!--% Hypothèse nulle et alternative -->

<!--% Vérification des conditions d'application -->

```{r test_anova2_1}

```

<!--% Interprétation statistique et biologique -->

### ANOVA à deux facteurs 2

<!--% Graphique ou tableau présentant les données par rapport au test à réaliser. -->

```{r plot_anova2_2}

```

<!--% Hypothèse nulle et alternative -->

<!--% Vérification des conditions d'application -->

```{r test_anova2_2}

```

<!--% Interprétation statistique et biologique -->

# Discussion et conclusions

<!--% Reprenez ci-dessous sous forme d'éléments de listes brefs les résultats les plus importants que vous retirez de votre analyse. Ils doivent vous guider pour décider quels tests (les plus intéressants) vous allez conserver dans le rapport. -->

-   ...

-   ...

-   ...

-   ...

-   ...

<!--# Important : ce document doit compiler SANS ERREURS avec le bouton 'Rendu' sinon le travail sera sanctionné lourdement. La compilation du document Quarto est maintenant considérée comme acquise. -->

# Référence

<!--% N'indiquez rien ci-dessous. Quarto se chargera de rajouter vos références bibliographiques automatiquement. -->
